【裁判字號】    89,上訴,1084
【裁判日期】    891109
【裁判案由】    搶奪
【裁判全文】
臺灣高等法院高雄分院刑事判決          八十九年度上訴字第一八四號
    上訴人
    即被告  甲○○
右上訴人因搶奪案件，不服臺灣高雄地方法院八十八年度訴字第二三一八號中華民國
八十九年七月十八日第一審判決（起訴案號：臺灣高雄地方法院檢察署八十八年度偵
字第七三四五號），提起上訴，本院判決如左：
      主      文
原判決撤銷。
甲○○無罪。
      理      由
一、公訴意旨略以：被告甲○○因於民國八十八年二月間，至高雄市○鎮區○○路一
    七四號姿惠理容院消費，與該理容院負責人即告訴人丙○○（起訴書誤載為蔡過
    ）爭執而懷恨在心，遂於八十八年三月十一日凌晨二時許之夜間，侵入有人居住
    之建築物姿惠理容院，俟丙○○趨近時，即在佯問是否為老闆之際，出手抓住丙○○頭髮，並意圖為自己不法之所有，乘不及抗拒之際，出手搶奪丙○○斜背於
    右肩之皮包（內有新台幣【以下同】七千五百元），扯斷皮包帶尚未得手之際，
 旋因丙○○喊叫，經店內同事及客人合力制住甲○○，報警處理。案經高雄市政
    府警察局前鎮分局移送偵辦，因認被告有犯刑法第三百二十六條第二項、第一項
    之加重搶奪未遂罪嫌。
二、按犯罪事實應依證據認定之，無證據不得推定其犯罪事實。又不能證明被告犯罪
    者，應諭知無罪之判決，刑事訴訟法第一百五十四條、第三百零一條第一項分別
    定有明文。次按事實之認定，應依證據，如未能發現相當證據，或證據不足以證
    明，自不能以推測或擬制之方法，為裁判基礎（最高法院四十年台上字第八六號
    判例參照）。復按認定犯罪事實，所憑之證據，固不以直接證據為限，間接證據
    亦包括在內，然無論直接或間接證據，其為訴訟之證明，須於通當一般之人均不
    致於有所懷疑，而得確信其為真實之程度者，始得據為有罪之認定，倘其證明尚
    未達到此一程度，而有合理之懷疑存在時，即無從為有罪之認定（最高法院七十
    六年台上字第四九八六號判例參照）。再按認定不利於被告之事實，須依積極證
    據，苟積極證據不足為不利於被告事實之認定時，即應為有利於被告之認定，更
    不必有何有利之證據（最高法院三十年上字第八一六號判例參照），故被告否認
    犯罪事實所持之辯解，縱屬不能成立，仍非有積極證據足以證明其犯罪行為，不
    能遽為有罪之認定（最高法院三十年上字第一八三一號判決參照）。又按告訴人
    之指訴是以使被告受刑事訴追為目的，是其陳述是否與事實相符，仍應調查其他
    證據以資審認，不得僅憑告訴人之指訴遽令被告入罪，最高法院五十二年台上字
    第一三００號著有判例可循。
三、公訴人認被告甲○○有前開加重搶奪未遂罪嫌，係以告訴人丙○○之指訴，證人
    乙○○、謝佳君之證述，及法務部調查局測謊鑑定通知書為其論據。訊據上訴人
    即被告甲○○堅決否認有前開加重搶奪未遂犯行，辯稱：
  (一)被告認識告訴人丙○○已有一、二年之久，自告訴人開設姿惠理髮廳後，被告每
    月均到該理髮廳按摩，該理髮廳一樓設理髮部、二樓作純的按摩（即清的）與不
    純的按摩（即黑的）二種，純的按摩每十五分鐘一節，每節七百元，被告平常均
    作二節共一千四百元，不純的按摩有隔間設備，外人不易窺視，每次二千元，按
    摩後均由老闆娘即告訴人在櫃台收帳，在被告前往該理髮廳之一、二年中所費不
    貲，其中按摩小姐乙○○曾按摩被告多次（含純的與不純的按摩），被告不僅認
    識告訴人，亦認識按摩小姐乙○○，告訴人於八十八年三月十一日警訊時與八十
    八年三月廿三日偵查中供稱不認識被告，顯非事實。
  (二)被告曾於八十八年二月中旬前往該理髮廳作純的按摩，按摩二節共一千四百元，
    但因時間未達三十分鐘，按摩小姐乙○○即已離去，被告憤怒不平，於櫃檯付帳
    時，曾向告訴人即老闆娘表示以後要補不足之時間並將一千四百元往櫃檯上一拍
    交給告訴人，告訴人當時很生氣，持掃帚追打被告，被告隨即迅速騎機車回家。
  (三)被告於八十八年三月十一日零時十分許又前往該理髮廳欲按摩時，剛踏入大門即
    被一不知姓名之男子往被告之眼部、胸腹部、腿部毆打並將被告壓在地上後，由
    告訴人取鐵管打被告之頭部、右手背、左手前臂、左小腿、左後背部等，按摩小
    姐乙○○與不知姓名之小姐持繩子將被告之雙腳綑綁，致使被告動彈不得，有勇
    安醫院出具之驗傷診斷書可資證明，告訴人隨即向第七分局報案，誣指被告強盜
    ，迨至警察來時，按摩小姐乙○○匆匆忙忙拿剪刀將綑綁被告之繩子剪斷。當時
    被告根本未見有皮包，亦不可能去搶皮包，在第七分局時，警員問被告身上有無
    攜帶皮夾？皮夾內多少錢？被告隨即出示被告之皮夾，皮夾內有二千零五十元，
    被告受僱於真勇企業有限公司，擔任鐵電工工作，每月薪資約四萬元，除按摩、
    喝酒外，並無其他嗜好，年已六十高齡，無缺無欠，生活正常，不可能會去搶皮
    包，在警局訊問時，赫然見一皮包，皮包上之皮帶也斷了，警員說是被告搶的皮
    包，被告被毆、被綁當時，確未見有該皮包，因而於警偵訊時，被告始終無法承
    認有搶奪，事後被告再三思索，告訴人所以要毆打、綑綁被告並進一步誣指被告
    搶其皮包，應係起因於上開八十八年二月中旬因按摩小姐未給足按摩之時間發生
    爭執而起怨恨，思圖報復所致，被告確未有強盜、搶奪皮包之行為。
  (四)出事當晚（即八十八年三月十一日零時三十分），被告踏入該理髮廳時，有告訴
    人、按摩小姐乙○○與不知姓名之按摩小姐三人及三名不知姓名之男子等共八人
    在場，被告係該理髮廳之常客，又手中未持有任何刀、槍等武器，豈敢公然強取
    財物。雖告訴人於鈞署偵查中供稱：被告當時先抓其頭髮，再搶其皮包（見八十
    八年三月二十三日之偵訊筆錄），但告訴人既言先抓其頭髮，再搶其皮包，顯然
    與強盜之目的於「針對目標，搶後快速逃逸」不符？如一強盜犯欲搶奪或強取財
    物亦應先搶其皮包後即行離去，豈有先抓其頭髮再搶其皮包之理？顯然有悖常情
    ，且當時被告已被毆、被綁豈有能力搶其皮包？而告訴人所指頭髮被抓、皮包被
    搶，亦係一般所謂相罵相鬥之一種反彈行為，自難認有強取財物之犯意，被告並
    沒有強取皮包之行為等語。
四、經查：
  (一)告訴人丙○○先於八十八年三月十一日在警訊時指稱：「我當時是站於櫃檯旁，
    甲○○進入店後即問我是不是老闆娘後就動手打我頭，搶奪我斜背於右肩上皮包
    一只經我喊搶奪後經店內同事及客人合力將李某逮捕報警處理」等語，後於八十
    八年三月二十三日在檢察官偵查中指稱：「被告進入我經營理髮廳，尚在營業中
    ，他進來說要召女開房間要按摩，我答說沒有做這種，我站在櫃檯邊，另有位小
    姐也說沒有做開房間，被告就抓我頭髮，搶我皮包，我就喊搶皮包，同時店內有
    客人及一、二位小姐，客人、小姐就將他抓住」等語，告訴人先後於警訊及偵查
    中所為上開指訴已互有不符且有瑕疵（先是於警訊說被告進入店後即搶其皮包，
    之後於偵查中說被告進入店後尚未搶其皮包，係於被告欲召女開房間按摩，告訴
    人答說未做房間按摩被告始搶其皮包），是告訴人所為被告搶其皮包之指訴已有
    瑕疵，尚難採信。
  (二)證人乙○○於八十八年三月十一日在警訊時證稱；「當時約凌晨一時許，該名男
    子（指被告）在店內時我是座（坐）在店內沙發椅子上，而該名男子說是要做房
    間，老闆娘說沒有，他就直接毆打老闆娘丙○○頭部及強力扯斷其背於身上一只
    黑色皮包，經老闆娘喊叫後，我們合力將他逮捕報警處理」等語。縱令屬實，依
    上開證人所指被告於憤怒不平之情況下抓告訴人頭髮，強力扯斷其皮包，亦係一
    般毆打拉扯動作中所含括之攻擊行為，自難認被告另具有搶奪皮包之犯意與行為
    。
  (三)證人謝佳君於八十九年一月六日在原審證稱：「甲○○將皮包搶過來，被兩位男
    客人抓住，報警處理」「皮包有搶到，被制伏後才將皮包拿回」「皮包帶子沒有
    斷」等語，核與證人乙○○於八十八年三月十一日在警訊時所證「當時約凌晨一
    時許，該名男子（指被告）在店內時我是座（坐）在店人內沙發椅子上，而該名
    男子說是要做房間，老闆娘說沒有，他就直接毆打老闆娘丙○○頭部及強力扯斷
    其背於身上一只黑色皮包，經老闆娘喊叫後，我們合力將他逮捕報警處理」（亦
    即被告只強力扯斷丙○○背於身上之皮包而已並未搶到皮包）等語不符，更與被
    害人丙○○於八十八年三月十一日在警訊時所供「皮包被強力扯斷」，之後於八
    十八年十二月二十一日在原審所供「被告大約一點多進來，被告說要坐樓上，我
    當時在櫃檯，後面背著皮包，被告拉我頭髮及皮包，我喊搶劫，很多人圍過來，
    皮包掉落地上，後來被告被客人制伏再報警處理」（亦即皮包只被扯斷掉落地上
    而已並未搶到皮包）不同。足見證人謝佳君所為上開證言（皮包已搶到，皮包帶
    子沒有斷」，顯非事實。又被害人丙○○於八十八年三月十一日在警訊時供稱「
    當時店內有同事乙○○及不知姓名男客人在場，事後該名男客人已離去」（亦即
    當時同事中只有乙○○在場，證人謝佳君並未在場）等語，核與被告於八十九年
    一月六日在原審所供「（問：對證人謝佳君所言有何意見？）被告答：所言不實
    ，證人我沒看過」等語相符。被害人丙○○既供述證人謝佳君不在現場，被告亦
    供稱當時未見過證人謝佳君，因認證人謝佳君既不在現場，其所為上開證言似有
    失實之嫌，不得採為不利於被告之證據。
  (四)卷附之法務部調查局對於告訴人測謊鑑定之結果，發現其陳述：「（一）案發時
    遭甲○○揪頭髮，（二）甲○○搶其皮包之金錢」，均無情緒波動之反應，應未
    說謊，固有法務部調查局鑑定通知書可稽。惟上開鑑定通知書亦僅能證明告訴人
    所述頭髮被揪、皮包被搶之事實可能不虛，但該鑑定並未能證明告訴人之皮包帶
    被扯斷是否由於告訴人與被告間對於房間按摩之有無起爭執所引起之反擊行為，
    亦未證明告訴人之皮包帶被扯斷是否出於被告之搶奪行為，是該鑑定亦不能作為
    被告具有搶奪犯意之證據。
  (五)卷存之高雄市政府警察局刑事警察大隊鑑通知書鑑驗結果「對受測者甲○○之測
    謊反應圖譜進行分析、比對研判後，認其回答以下題呈不實反應。有關本案，你
    有沒有拉吳過的皮包？（回答：沒有）」但上開鑑驗結果僅就「被告有無拉丙○○的皮包？被告回答說沒有」做為結論，並未對被告有無搶丙○○的皮包提出發
    問，「拉」與「搶」不同，一般而言，在相罵相鬥之情況下（當天被告與被害人
    丙○○為按摩一事曾有發生不愉快，被告被打之局面），拉皮包、扯衣服、抓頭
    髮乃為爭吵時常見之事，並不代表即有搶奪皮包等之意思與行為，被告說沒有拉
    皮包縱屬不實，亦不能以此認定被告有搶奪皮包之犯意與犯行，從而上開鑑驗報
    告亦不得採為被告犯罪之證據。
  (六)檢察官起訴書所載犯罪事實認定「甲○○因於八十八年二月間，至高雄市○鎮區
    ○○路一七四號姿惠理容院消費，與老闆丙○○爭執而懷恨在心，遂於八十八年
    三月十一日凌晨二時許，進入該店找碴」，惟被告縱係找碴而來，再加以告訴人
    拒絕為被告按摩，因而被告恨上加恨，將告訴人之皮包帶扯斷，亦難遽認被告有
    搶奪該皮包入己所有之犯意。
  (七)且案發當晚（即八十八年三月十一日零時三十分），被告踏入該理髮廳時，既有
    告訴人、乙○○、謝佳君及二名不知姓名之男子等多人在場，被告係該理容院之
    常客，又手中未持有任何刀、槍等武器，豈敢在眾人前公然奪取財物，而未慮及
    退路及被捕風險？又告訴人於偵查中與證人乙○○於警訊時均供稱：係因告訴人
    告知被告未做房間按摩而引起被告之不滿，縱被告有抓告訴人之頭髮，扯斷告訴
    人之皮包帶，亦係被告對告訴人拒絕按摩所為之不滿行為所致，既未見被告取得
    皮包在手，客觀上有入己所有之事實，顯難斷認被告有搶奪財物之犯意。
五、又查證人謝佳君於本院調查中初供述：被告案發當時，突然到我們店裡，並問我
    老闆丙○○說你們店裡是否有做色情按摩，我們回答說沒有，他就不高興，然後
    就搶老闆的皮包，剛好有客人才一起合力將他制住等語（見本院卷第二四頁）。
    後又供述：我當時是見到被告突然到店裡面要找人馬殺雞按摩，被告進去的時候
    是先問丙○○說妳是否是老闆娘，然後就抓她的頭髮，我當時害怕就跑出去外面
    了，後來裡面情形我就不知道了等語（見本院卷第四三頁），前後所供不一，亦
    難採為不利於被告之認定。
六、次查被告於案發後當日上午八時卅四分許，即前往醫院驗傷，依卷附之勇安醫院
    出具之驗傷診斷書記載：「（一）甲○○頭頂部血腫（４×３公分）、兩眼眶血
    腫（４×３公分）、右前胸腹部挫傷（三處）、右手背血腫（３×３公分）、左
    手前臂挫傷合併左手橈骨骨析、左小腿兩處擦挫傷（３×２公分、３×２公分）
    、左後背部挫傷（３×２公分、７×２公分、９×２公分）合併血腫。（二）致
    傷之原因及其兇器種類疑為鈍器之打擊」等情觀之，則被告所辯：案發時，我入
    該店欲消費，踏入大門即被一男子毆打並壓制在地，隨後由丙○○取鐵管再打我
    ，按摩小姐乙○○等拿繩子綑綁我雙手，復報警誣指強盜乙節，尚非無據。綜上
    以觀，被告於案發之前，曾前往告訴人之店裡消費，並因消費與告訴人發生糾葛
    ，應有其事。則告訴人應認識被告無疑，而告訴人始終供稱伊不認識被告，顯非
    真實。又被告於案發時，在告訴人店內被不詳姓名之男子及告訴人徒手及持鈍器
    打傷，致受有上述之傷勢甚明。則告訴人供稱沒有人持鈍器毆打被告，亦屬避就
    之詞，無可採信。又案發當時，告訴人店人至少有五人，且尚在營業中，被告既
    為告訴人所熟識，且在場亦有多人，被告年近六十歲年老體弱，又無持任何刀械
    ，豈敢無視處境冒然在店內搶奪財物之理？衡情，被告應無搶奪之可能動機，而
    其會遭人毆打，應係出於要求店內小姐作色情按摩被拒絕及以往消費結怨所引發
    。因被告之傷勢不輕，告訴人為避責自可能指述不實而難以採信。
七、綜上所述，被告所辯各情，經調查結果，尚堪採信。此外，復查無其他確切之證
    據足證被告犯罪，依前開判例之意旨，應認不能證明被告犯罪。原審未予詳查，
    而為被告科刑之判決，尚有未當。被告上訴意旨，執此指摘原判決不當，為有理
    由，自應由本院將原判決撤銷改判，另為被告無罪之諭知。
據上論斷，應依刑事訴訟法第三百六十九條第一項前段、第三百六十四條、第三百零
一條第一項，判決如主文。
本案經檢察官羅正平到庭執行職務。
中    華    民    國        八十九      年     十一     月      九      日
                              臺灣高等法院高雄分院刑事第三庭
                                  審判長法官  莊秋桃
                                        法官  陳中和
                                        法官  謝宏宗
右正本證明與原本無異。
檢察官如不服本判決，應於判決送達後十日內向本院提出上訴狀，其未述理由者並
應於提出上訴狀後十日內向本院補提理由書（應附繕本)。
                                      書記官  陳靖華
中    華    民    國        八十九      年     十一     月      十      日
                                                                      Ｈ


司法院資訊處製作；財團法人民間司法改革基金會備份。
